【裁判字號】    98,易,3101
【裁判日期】    990125
【裁判案由】    重利
【裁判全文】
臺灣板橋地方法院刑事判決              98年度易字第3101號
公  訴  人  臺灣板橋地方法院檢察署檢察官
被      告  丙○○
上列被告因重利案件，經檢察官提起公訴（98年度偵字第16699
、24817 號），被告於準備程序中就被訴事實為有罪之陳述，本
院認宜改行簡式審判程序，並判決如下：
    主    文
丙○○犯如附表所示之罪，各處如附表所示之刑，應執行有期徒
刑拘役壹佰壹拾玖日，如易科罰金，以新臺幣壹仟元折算壹日。
扣案0000000000行動電話壹支、計算機壹台、空白本票拾玖張及
現金新臺幣肆仟元均沒收之。
    事    實
一、丙○○與姓名年籍不詳綽號「澎大海」之成年男子基於重利
    之犯意聯絡，先由澎大海於民國98年4 月初某日在網路上刊
    登貸款廣告，並留下其所購得之0000000000門號（申登人為
    曹家民，所犯幫助重利罪嫌另由檢察官簽分偵辦）作為聯絡
    電話，嗣己○因需款甚急，見開網路貸款廣告後即率然與澎
    大海聯絡，澎大海乃與之相約在臺北縣板橋市○○路某7-11
    便利商店前會合，貸與己○新臺幣（下同）315,000 元（未
    預扣利息），約定每10天1 日，每期利息8 萬元（相當於年
    利率約914 ％），並提供李志揚（所犯幫助重利罪嫌另由檢
    察官簽分偵辦）所有板信商銀帳戶（帳號為0000-000-00000
    00號）作為還款帳戶，及以上開門號與之聯繫還款事宜。嗣
    澎大海及丙○○即依上開約定，收取己○以匯款至李志揚前
    揭帳戶及現金還款方式所償還、與原本顯不相當之利息，總
    計己○至今已付金額高達489,000 元。
二、丙○○於98年5 月初某日發送手機貸款簡訊予不特定人，並
    留下其所購得0000000000門號（申登人為徐瑞菊，所犯幫助
    重利罪嫌另由檢察官簽分偵辦）作為聯絡電話，嗣乙○○因
    需款甚急，見開手機貸款簡訊後即率然與丙○○聯絡，丙○○乃至乙○○所經營址設臺北縣八里鄉○○路○ 段358 號1
    樓水果店，貸與乙○○10萬元（未預扣利息），約定每10天
    1 期，每期利息15,000元（相當於年利率約540 ％），並於
    10日後收取乙○○所交付與原本顯不相當之利息15,000元，
    乙○○同時亦清償所借本金10萬元。嗣乙○○於同月某日，
    再因需款甚急而與丙○○，丙○○乃接續前述重利犯意，至
    乙○○前述水果行貸與10萬元，約定利率同前，並於10日後
    收取乙○○所交付與原本顯不相當之利息15,000元，乙○○
    同時亦清償所借本金10萬元。
三、丙○○於98年5 月27日在自由時報刊登貸款廣告，並留下00
    00000000門號作為聯絡電話，嗣庚○○因需款甚急，見開報
    紙貸款廣告後即率然與丙○○聯絡，丙○○乃至庚○○臺北
    市○○街156 巷2 弄2 號住處，貸與庚○○10萬元（預扣利
    息25,000元），每7 天1 期，每期利息25,000元（相當於年
    利率1200％），並提供李志揚前揭帳戶作為還款帳戶，及以
    上開門號與之聯繫還款事宜。嗣丙○○即依上開約定，收取
    庚○○以匯款至李志揚前揭帳戶及現金還款方式所償還、與
    原本顯不相當之利息，總計庚○○至今已付金額高達17萬元
    。
四、丙○○於98年7 月10日在中國時報刊登貸款廣告，並留下00
    00000000門號作為聯絡電話，嗣丁○○因需款甚急，見開報
    紙貸款廣告後即率然與丙○○聯絡，丙○○乃與之相約在臺
    北縣土城市○○路與裕民路口之7-11便利商店前會合，貸與
    丁○○35,000元（未預扣利息），約定每10天1 期，每期利
    息1 萬元（相當於年利率1028％），其後並以上開門號與之
    聯繫還款事宜。嗣丙○○即依上開約定，收取丁○○以現金
    還款方式所償還、與原本顯不相當之利息，總計丁○○至今
    已付金額高達11萬元。
五、丙○○於98年8 月3 日在蘋果日報刊登貸款廣告，並留下00
    00000000門號作為聯絡電話，嗣因需款甚急，見開報紙貸款
    廣告後即率然與丙○○聯絡，丙○○乃與之相約在在臺北縣
    板橋市○○路○ 段135 號前會合，貸與甲○○10萬元（預扣
    利息3 萬元），約定每7 至10天1 期，每期利息3 萬元（相
    當於年利率1080至1440％），其後並以上開門號與之聯繫還
    款事宜。嗣甲○○先後於同月10日及21日各付丙○○6 萬元
    而完全清償，加計預扣利息3 萬元後，丙○○共向甲○○收
    取利息5 萬元（即12萬元—10萬元＋3 萬元＝5 萬元），故
    實際利率約為960 ％。另甲○○於98年8 月21日11時30分許
    ，在臺北縣樹林市樹林火車站旁麥當勞速食店前，還清前揭
    第2 筆6 萬元款項後，丙○○即接續同一重利犯意，詢問甲○○是否還需借錢周轉，甲○○因需款甚急，乃率然再向丙○○借用20萬，約定每7 至10天1 期，每期利息5 萬元（相
    當於年利率900 到1200％），並於同日預扣第1 期利息5 萬
    元（亦即甲○○實拿僅15萬元），而取得與原本顯不相當之
    重利。
六、丙○○於98年8 月14日在網路上刊登貸款廣告，並留下0000
    000000門號作為聯絡電話，嗣因戊○○需款甚急，見開網路
    貸款廣告後即率然與丙○○聯絡，丙○○乃與之相約在臺北
    縣樹林市樹林火車站前賣當勞速食店前會合，貸與戊○○10
    萬元（預扣利息3 萬元），約定每8 天1 期，每期利息3 萬
    元（相當於年利率1350％），其後並以上開門號與之聯繫還
    款事宜。嗣丙○○即依上開約定，收取戊○○以現金還款方
    式所償還、與原本顯不相當之利息，總計戊○○至今已付金
    額高達8 萬元。
七、嗣因丙○○以其0000000000電話向己○催討債務，己○乃於
    98年5 月21日報警處理，並配合警方打電話給丙○○稱欲償
    還利息4,000 元，相約於98年5 月27日13時30分許在臺北縣
    中和市○○路415 號前見面，迨丙○○依約現身並向己○收
    取4, 000元後，即為埋伏員警當場查獲，並在其隨身背包內
    查扣乙○○所簽發105,000 元本票1 張、庚○○所簽發11萬
    元本票1 張、空白本票19張及前述已收取之4,000 元（已存
    入國庫）。其後員警復於同日14時25分許，在丙○○同意下
    ，對其臺北縣板橋市○○○路27之2 號13樓住處進行搜索，
    扣得0000000000、0000000000行動電話各1 支、計算機1 台
    、丁○○所簽發8 萬元及65,000元本票各1 張、甲○○所簽
    發10萬元本票2 張戊○○所簽發105,000 元本票1 張（其餘
    丁○○之CITIZEN 手錶1 支、健保IC卡1 張及護照1 本均已
    發還丁○○；另戊○○機車駕照1 張亦已發還戊○○），因
    而查悉上情。
八、案經臺北縣政府警察局移送臺灣板橋地方法院檢察署檢察官
    偵查後起訴。
    理    由
一、上開犯罪事實，業據被告於本院審理時自白不諱，核與證人
    己○、乙○○、庚○○、彭兆輝、甲○○、戊○○等人於警
    詢及偵訊具結所言相符，並有己○98.5.4板信商業銀行匯款
    單、澎大海名片、己○手機通話記錄、照片6 張、行動電話
    0000000000、0000000000號申辦人資料、板信商業銀行集中
    作業中心98年10月19日函及前揭李志揚帳戶之開戶資料及交
    易明細（98偵16699 號卷第17、28、29至32、45、54、63至
    67頁）、贓物認領保管單2 張（98偵24817 號卷第31、32頁
    ）附卷及前述扣案物品扣案為憑，堪認被告前揭自白屬實。
    本案事證明確，被告犯行堪以認定。
二、核被告所為，均係犯刑法第344 條重利罪。其與澎大海就附
    表編號一所示犯行間具有犯意聯絡及行為分擔，屬共同正犯
    。又被告就附表編號二、五部分，係分別接續2 次貸與同一
    被害人金錢，各舉動之獨立性極為薄弱，依一般社會健全觀
    念，難以強行分離，顯係基於單一犯意接續所為，應包括評
    價為一行為，應論以接續犯（臺灣高等法院98年度上易字第
    2056號判決亦同此見解），起訴書未予詳細區分，概括認定
    各次借貸行為間均應分論並罰，容有誤認。另其所犯如附表
    一至六所犯各次犯行之時間、地點、對象均有不同，且各次
    借款均係借用人與之聯繫後，始知該人有借款急需，進而趁
    機收取重利，顯係基於個別犯意所為，應予分論併罰。爰審
    酌被告貸放重利之次數達8 次且利率甚高，對於被害人個人
    財產法益之危害程度非微，兼衡其犯罪之動機目的，智識程
    度（高職肄業），未使用不法手段催收債款，及其犯後坦認
    犯行態度良好等一切情狀，分別量處如主文所示之刑，並定
    其應執行之刑及諭知如易科罰金之折算標準。末查扣案0000
    000000行動電話乃被告所有，用以接收由前揭0000000000門
    號轉接而來之借款電話，並據以向被害人聯絡還款取息事宜
    之物，而計算機1 台則為被告所有供其計算利息所用之物，
    另空白本票19張乃被告所有供其日後放款收取重利時所預備
    之物，均應依刑法第38條第1 項第2 款沒收之。另前述被告
    已向己○收取之4,000 元（已存入國庫），則係被告因犯罪
    所得之物，應依刑法第38條第1 項第3 款沒收之。至於扣案
    0000000000行動電話1 支乃被告女友所有，業據被告於本院
    審理時陳述明確（本院卷第20頁），且無證據認定與本案被
    告所為犯罪有何直接關連；另乙○○所簽發105,000 元本票
    1 張、庚○○所簽發11萬元本票1 張、丁○○所簽發8 萬元
    及65,000元本票各1 張、甲○○所簽發10萬元本票2 張、戊○○所簽發105,000 元本票1 張，分別係被告貸款予乙○○
    、庚○○、丁○○、甲○○、戊○○時，由各該借用人所簽
    發作為債權及擔保證明之物，此等本票性質上僅係暫交被告
    以供質押，並非被告所有（至於該等本票除應超過法定利息
    部分無請求權外，其餘本票所存合法權利固非不得持以行使
    ，然被告已於本院99年1 月11日當庭表示如附表所示各次借
    款均不再向己○、乙○○、庚○○、彭兆輝、甲○○、戊○○催討之意，見本院卷第22頁），爰均不對之諭知沒收，附
    此敘明。
三、按除被告所犯為死刑、無期徒刑、最輕本刑為3 年以上有期
    徒刑之罪或高等法院管轄第一審案件者外，於前條第1 項程
    序進行中，被告先就被訴事實為有罪之陳述時，審判長得告
    知被告簡式審判程序之旨，並聽取當事人、代理人、辯護人
    及輔佐人之意見後，裁定進行簡式審判程序，刑事訴訟法第
    273 條之1 第1 項定有明文。本案被告被訴刑法第344 條重
    利罪之法定本刑為「1 年以下有期徒刑、拘役或科或併科1
    千元以下罰金」，並非最輕本刑3 年以上之罪，且被告於本
    院準備程序期日就被訴事實為有罪之陳述後，經告知被告簡
    式審判程序之旨，並聽取被告及檢察官之意見後，本院認宜
    改用簡式審判程序，乃改行簡式審判程序審理之，附此說明
    。
據上論斷，應依刑事訴訟法第273 條之1 第1 項、第284 條之1
、第299 條第1 項前段，刑法第28條、第344 條、第51條第6 款
、第41條第1 項前段、第38條第1 項第2 、3 款，判決如主文。
本案經檢察官林慈雁到庭執行職務。
中    華    民    國    99    年    1     月    25    日
                  刑事第十三庭  法  官  楊明佳
┌────────────────────────────────────┐
│附表                                                                    │
├──┬────────┬────────────────────────┤
│編號│    犯罪事實    │                    宣告刑                      │
├──┼────────┼────────────────────────┤
│ 一 │如犯罪事實第一段│丙○○共同乘人急迫、輕率貸以金錢，而取得與原本顯│
│    │（即被害人己○部│不相當之重利，處拘役參拾日，如易科罰金，以新臺幣│
│    │分）            │壹仟元折算壹日。扣案0000000000行動電話壹支、計算│
│    │                │機壹台、空白本票拾玖張及現金新臺幣肆仟元均沒收之│
│    │                │。                                              │
├──┼────────┼────────────────────────┤
│ 二 │如犯罪事實第二段│丙○○乘人急迫、輕率貸以金錢，而取得與原本顯不相│
│    │（即被害人乙○○│當之重利，處拘役貳拾日，如易科罰金，以新臺幣壹仟│
│    │部分）          │元折算壹日。扣案0000000000行動電話壹支、計算機壹│
│    │                │台及空白本票拾玖張均沒收之。                    │
├──┼────────┼────────────────────────┤
│ 三 │如犯罪事實第三段│丙○○乘人急迫、輕率貸以金錢，而取得與原本顯不相│
│    │（即被害人庚○○│當之重利，處拘役貳拾日，如易科罰金，以新臺幣壹仟│
│    │部分）          │元折算壹日。扣案0000000000行動電話壹支、計算機壹│
│    │                │台及空白本票拾玖張均沒收之。                    │
├──┼────────┼────────────────────────┤
│ 四 │如犯罪事實第四段│丙○○乘人急迫、輕率貸以金錢，而取得與原本顯不相│
│    │（即被害人丁○○│當之重利，處拘役貳拾日，如易科罰金，以新臺幣壹仟│
│    │部分）          │元折算壹日。扣案0000000000行動電話壹支、計算機壹│
│    │                │台及空白本票拾玖張均沒收之。                    │
├──┼────────┼────────────────────────┤
│ 五 │如犯罪事實第五段│丙○○乘人急迫、輕率貸以金錢，而取得與原本顯不相│
│    │（即被害人甲○○│當之重利，處拘役貳拾日，如易科罰金，以新臺幣壹仟│
│    │部分）          │元折算壹日。扣案0000000000行動電話壹支、計算機壹│
│    │                │台及空白本票拾玖張均沒收之。                    │
├──┼────────┼────────────────────────┤
│ 六 │如犯罪事實第六段│丙○○乘人急迫、輕率貸以金錢，而取得與原本顯不相│
│    │（即被害人戊○○│當之重利，處拘役貳拾日，如易科罰金，以新臺幣壹仟│
│    │部分）          │元折算壹日。扣案0000000000行動電話壹支、計算機壹│
│    │                │台及空白本票拾玖張均沒收之。                    │
└──┴────────┴────────────────────────┘
以上正本證明與原本無異。
如不服本判決應於收受送達後10日向本院提出上訴書狀，並應敘
述具體理由；其未敘述上訴理由者，應於上訴期間屆滿後20日內
向本院補提理由書（均須按他造當事人之人數附繕本）「切勿逕
送上級法院」。
                                書記官  林金良
中    華    民    國    99    年    1     月    25    日
附錄本案論罪科刑法條全文
刑法第344條
乘他人急迫、輕率或無經驗貸以金錢或其他物品，而取得與原本
顯不相當之重利者，處1 年以下有期徒刑、拘役或科或併科1千
元以下罰金。

司法院資訊處製作；財團法人民間司法改革基金會備份。
